【裁判字號】    98,建,96
【裁判日期】    981231
【裁判案由】    給付工程款
【裁判全文】
臺灣臺北地方法院民事判決                98年度建字第96號
原      告  高陞空間設計有限公司
法定代理人  丙○○
訴訟代理人  甲○○
原      告  乙○○
共      同
訴訟代理人  黃秀惠律師
被      告  法興實業有限公司
法定代理人  張  
訴訟代理人  周進文律師
上列當事人間請求給付工程款事件，本院於中華民國98年12月18
日言詞辯論終結，判決如下：
    主      文
被告應給付原告乙○○新臺幣貳拾萬捌仟柒佰元，及自民國九
十七年十月二十日起至清償日止，按年息百分之五計算之利息。
原告其餘之訴駁回。
訴訟費用由被告負擔百分之十九，由原告乙○○負擔百分之一，
餘由原告高陞空間設計有限公司負擔。
本判決第一項得假執行。但被告如以新臺幣貳拾萬捌仟柒佰元
為原告乙○○預供擔保後，得免為假執行。
原告其餘假執行之聲請駁回。
    事實及理由
一、原告主張：
（一）原告高陞空間設計有限公司（以下簡稱高陞公司）部分：
      被告於97年6月20日將位在臺中市市○○○路236號教父餐
      廳工程（以下簡稱系爭工程）交予原告乙○○設計，再將
      系爭工程交予原告高陞公司承攬施工，被告並分別與原告
      乙○○、高陞公司簽有設計承攬合約書（以下簡稱系爭設
      計合約）及工程合約書（以下簡稱系爭工程合約）。其中
      原告高陞公司所承攬系爭工程之工程總價款為新臺幣（下
      同）580萬元，工程期間自97年6月20日起至97年8月20日
      止，施工期限為62個工作天（97年8月21日至97年8月31日
      為完工緩衝期）。但因工程期間經被告迭次變更設計，致
      多次增、減工程施工而延長施工期限。原告高陞公司曾提
      出下列追加工程：１、第一次工程追加項目表提出3大項
      工程，工程款總計31萬6170元。２、第二次工程追加項目
      表提出11大項工程，工程款總計63萬4158元。並同時就教
      父餐廳2樓追加6大項工程，雙方合意此部分工程款為35萬
      元。３、第三次工程追加項目表提出8大項工程，工程款
      總計111萬5960元。前開追加工程款總計241萬6288元，且
      追加工程均依被告要求施作完成。依工程合約書第9條規
      定，增減工程價經確認後，被告應預付追加工程之全部工
      程款，但被告均未給付，而係由原告高陞公司先依被告指
      示施工後，再向被告請款。被告於工期中分期給付原告高
      陞公司480萬元工程款，剩餘100萬元工程款應與工程追加
      減合併計算，經原告計算追加減工程款後，被告尚應給付
      原告高陞公司209萬6343元。經原告屢次催討，被告僅於
      98年12月、1月間分別給付原告43萬854元及面額70萬7036
      元之支票予原告高陞公司，至被告所指兩造針對系爭工程
      款會算後之金額即附件八明細，係被告自行製作，內容不
      實，原告並未同意，被告迄今尚餘95萬8453元工程款未給
      付。
（二）原告乙○○部分：依系爭設計合約之約定，原告乙○○就
      系爭工程設計費為50萬元，應分4期給付，被告已給付第1
      、2期款共計25萬元予原告乙○○，然第3、4期款總計25
      萬元，直至97年10月20日被告於系爭工程所在之標的物上
      開始營業時，仍未給付，且被告迄未通知原告乙○○系爭
      工程之設計及監工有何瑕疵以供增、減、修補，顯見被告
      業已確認原告乙○○已履行設計承攬合約書之義務及責任
      ，至被告雖另給付原告乙○○3萬4000元，然此係償還原
      告乙○○代墊之畫框、飾品費用，並非設計費，是被告依
      約尚應給付原告乙○○剩餘設計款25萬元。
（三）爰依系爭工程合約、系爭設計合約之法律關係提起本訴等
      語。並聲明：１、被告應給付高陞公司95萬8453元，及自
      97年10月20日起至清償日止，按年息5％計算之利息。２
      、被告應給付原告乙○○25萬元，及自97年10月20日起至
      清償日止，按年息5％計算之利息。３、願供擔保，請准
      宣告假執行。
二、被告則以：
（一）原告高陞公司部分：被告與原告高陞公司約定系爭工程之
      承攬報酬金額580萬元，工程內容包含現場目前已施作的
      全部工程，原告高陞公司所主張之追加工程，本即包含於
      原約定工程範圍，被告本不同意原告高陞公司追加工程款
      ，然原告高陞公司表示如被告不支付將停止施工，被告眼
      見預定開幕日期接近，如無法準時開幕，恐遭受更大之營
      業損害，始同意支付原告高陞公司原定580萬元以外之工
      程款，然被告從未見過原告高陞公司所稱附件三之第三次
      追加工程明細表，更未與原告就此達成任何協議。況兩造
      於工程完工後，多次進行工程款結算，經達成協議後，由
      被告將系爭工程款結算內容作成附件八之明細表，並於97
      年12月29日交付原告，經原告高陞公司審視確認無訛後，
      原告高陞公司於翌日即97年12月30日簽收附件八內容所載
      之應付款43萬853元之支票，並由被告會計人員丁○○交
      付，原告再於98年1月2日向被告請領附件八內容所載「扣
      10％（票期6個月，需付工程維修責任）」之保固款70萬
      7036元，亦由被告會計丁○○交付同面額70萬7036元之支
      票予原告簽收，被告並未積欠原告高陞公司任何工程款，
      原告高陞公司再為本件請求，自有不合。
（二）原告乙○○部分：
      依民法關於承攬之規定，被告即定作人於承攬人即原告乙○○完成工作後始有給付報酬之義務，系爭設計合約第3
      條係關於原告乙○○應完成之工作內容，第5條則約定被
      告給付報酬之時間。被告前已給付原告乙○○設計費25萬
      元、1萬1300元，共計26萬1300元，然原告乙○○迄今僅
      提出附件九、附件十（手畫草稿除外）之圖說，至於系爭
      設計合約第3條其他正式施工圖（包含機電圖、冷氣路線
      圖）、工程上需要之詳圖等，原告乙○○迄今皆未完成，
      被告依民法第490條第1項規定得拒絕給付報酬。又本件工
      程現已完工，原告乙○○縱使現在給付系爭設計合約所約
      定之圖說，該給付對於被告而言已無實益，被告得拒絕受
      領原告乙○○所為給付，且無給付報酬之義務。
三、經本院與兩造整理本件不爭執事項如下（見本院卷第1頁及
    背面、第30頁、第49頁背面）：
（一）被告於97年6月20日將其位於臺中市○○○路236號教父餐
      廳工程交予原告乙○○設計，再將之交由高陞公司承攬施
      工，並由原告乙○○監造，雙方分別簽有設計承攬合約書
      及工程合約書（即系爭設計合約、系爭工程合約）（見本
      院98年度司促字第826號卷第14、3、4頁）。
（二）被告曾為本院98年度審建字第59號卷第18頁附件一所示項
      目之第一次工程追加，追加工程款為31萬6170元（見同上
      審建卷第153、154頁），又為本院審建卷第158、159頁所
      示項目之第二次工程追加，追加工程款為65萬6300元（原
      告減價為63萬4158元），並有工程項目之追減（原告1及
      被告對追減項目及金額均有意見），另協議窗簾工程由被
      告自行雇工施作，追減工程款40萬5000元（見同上司促字
      卷第13頁）。
（三）原告於97年12月30日受領被告所簽發面額43萬853元，97
      年12月31日為發票日之支票乙紙（見同上審建卷第160頁
      被證3），被告嗣再簽發面額70萬7036元，98年6月30日為
      發票日之支票乙紙予原告（見同上審建卷第161頁被證4）
      。被告總共支付704萬2889元工程款（見同上審建卷第146
      頁）。
（四）系爭設計合約設計費約定為50萬元，被告已支付1、2期款
      25萬元，另曾支付3萬4000元，被告已受領原告所提出如
      附件九所示之圖面資料（見同上審建卷第52至89頁、第15
      5頁）。
（五）被告於系爭工程工地所經營之餐廳於97年10月20日開始試
      賣。
（六）被告曾給付原告乙○○代墊亞柏藝廊之費用2萬2700元。
四、經查，原告高陞公司主張系爭工程總價為580萬元，經多次
    追加工程內容，被告已支付面額43萬854元、70萬7036元之
    支票予原告，陸續給付共704萬2889元之工程款予高陞公司
    ，然尚餘95萬8453元工程款未給付；原告乙○○則主張被告
    僅依系爭設計合約給付部分設計費25萬元，依約尚應給付餘
    款25萬元設計費等語，被告則否認上情，並以前詞置辯，是
    本件爭點在於：（一）原告高陞公司部分：兩造是否針對系
    爭工程之所有工程款進行會算，會算結果是否如附件八明細
    所示（見本院98年度審建字第59號卷第51頁）？被告是否已
    按兩造間會算結果即附件八明細，給付全部工程款予原告高
    陞公司而無積欠？若否，則被告尚應給付原告之工程餘款為
    何？（二）原告乙○○部分：原告乙○○是否履行系爭設計
    合約第3條之內容而得請求被告給付設計費？若是，則扣除
    被告已支付之設計費，原告乙○○得請求之設計費金額為何
    ？
（一）按當事人主張有利於己之事實者，就其事實有舉證之責任
      ，民事訴訟法第277條前段定有明文。又按「民事訴訟如
      係由原告主張權利者，應先由原告負舉證之責，若原告先
      不能舉證，以證實自己主張之事實為真實，則被告就其抗
      辯事實即令不能舉證，或其所舉證據尚有疵累，亦應駁回
      原告之請求」、「各當事人就其所主張有利於己之事實，
      均應負舉證之責，故一方已有適當之證明者，相對人欲否
      認其主張，即不得不更舉反證」、「原告對於自己主張之
      事實已盡證明之責後，被告對其主張，如抗辯其不實並提
      出反對之主張者，則被告對其反對之主張，亦應負證明之
      責，此為舉證責任分擔之原則」，最高法院74年度臺上字
      第913號裁判、19年上字第2345號判例、18年上字第2855
      號判例可資參照。
  １、本件原告高陞公司主張附件八結算明細係被告自行製作，
      未經原告高陞公司承認，故認被告尚欠95萬8453元工程款
      未給付等語，被告則以附件八明細乃兩造會算結果無異議
      後，由被告公司法定代理人繕打，原告高陞公司提出等語
      置辯。經查，證人即丁○○於本院審理中結證稱：伊係意
      題餐飲有限公司（以下簡稱意題公司）會計，因意題公司
      負責人也是被告法定代理人張，故有時會幫忙處理被告
      公司事務。曾在意題餐廳分別交付面額43萬854元、70萬
      7036元之支票給原告高陞公司人員甲○○。蓋董事長張
      指示伊於97年12月30日提供甲○○附件八清單及交付面額
      43萬854元支票，伊遂致電甲○○到意題餐廳拿面額43萬
      854元之支票，並提示附件八清單予甲○○，告知他剩餘
      面額70萬7036元之支票是保固款，也是尾款，要等所有的
      修繕完成後，被告才會給付。上開款項是餐廳裝潢款，甲○○確認附件八的清單沒有問題後，才簽收面額43萬854
      元的支票，伊遂帶甲○○前往要維修的地方請他修繕。甲○○於98年1月2日再度前往餐廳維修時，伊當場交付另紙
      面額70萬7036元的尾款支票請甲○○簽收。確定交付面額
      43萬854元的支票時，有提供附件八清單予證人甲○○，
      附件八清單與支票都是董事長給的，伊不知附件八清單是
      何人製作的，甲○○未對清單內容有何意見才簽收面額43
      萬854元的支票時，伊帶甲○○看完現場他就離開。甲○○事後有向伊表示尾款金額有問題，但被告公司董事長則
      向伊表示金額是兩造彙算過，沒有問題。伊只知被告公司
      收到支付命令後，張董事長請伊聯絡甲○○詢問發生何事
      ，因為支票都已交給原告高陞公司等語（見本院卷第50至
      51頁），證人甲○○亦於本院審理中證稱：渠係原告高陞
      公司實際負責人，確曾於97年12月30日代表原告高陞公司
      前往意題餐廳，向證人丁○○拿面額43萬854元的支票，
      並於98年1月2日前往意題餐廳維修時，再拿面額70萬7036
      元之支票。97年12月30日丁○○有提示附件八清單給渠，
      並交給渠另一紙同樣內容的清單等語（見本院卷第50頁背
      面），足見證人丁○○所述原告高陞公司曾於97年12月30
      日向被告簽收面額43萬854元的支票，並核對附件八之工
      程款明細，並於98年1月2日再向被告簽收另紙面額70萬
      7036元之支票等情，堪信為實。
  ２、至原告高陞公司具領面額43萬854元支票時，是否對附件
      八之明細內容表示異議，且否認附件八所載金額為兩造會
      算結果乙節，證人丁○○、甲○○所言雖有不一，然核系
      爭附件八明細表上記載：「高陞設計，主工程款5,615,36
      5、廚房工程840,000、大門+廚房100,000、2樓工程350,0
      00、外電165,000，總工程：7,070,365。已付5,720,365
      、尾款1,350,000，延遲金7,070,365×30＝212,110，扣
      10％707,036.5（票期6個月，需負工程維修責任），應付
      430,853.5」，有工程款明細表在卷可稽（見同上審建卷
      第51頁），依上開內容可知，系爭工程總工程款為707萬
      365元，扣除已付之572萬365元，尚餘135萬元工程款未付
      ，其中遲延金為21萬2110元，再依系爭工程合約第8條第4
      項規定：「本工程至驗收完畢後付清尾款10％...」（見
      同上司促字卷第3頁），是以保固尾款為總工程款707萬36
      5元之10％，即70萬7036.5元，扣除上開遲延金、保固尾
      款後，應付款確為43萬853.5元（計算式：0000000-00000
      00-000000-000000.5＝430853.5），而被告亦按附件八明
      細內容，分別於97年12月30日、98年1月2日，交付原告高
      陞公司面額分別為43萬854元、70萬7036元之支票，上開
      支票金額與附件八明細表所列之應付款及保固款互核相符
      ，原告高陞公司並簽收上開支票無訛，有證人甲○○簽署
      具領之支票影本在卷可憑（見同上審建卷第160、161頁）
      。今證人甲○○於本院審理中雖主張渠對上開金額有意見
      ，並未表示同意云云，然此與證人丁○○前開證述不符，
      且原告高陞公司若果對工程餘款43萬854元、保固尾款70
      萬7036元之金額有異議，為何仍簽收被告給付之同面額支
      票兩紙？且於簽收當時，未為任何此僅係暫付或暫結款，
      實際工程款仍待兩造會商而定等註記，以利日後主張權利
      ，是證人甲○○證稱雖簽收支票，但不同意會算之金額云
      云，實與常情不符。
  ３、再查，原告高陞公司就本件工程款向本院聲請核發支付命
      令時，於「請求原因及事實」欄係主張：「工程期間經債
      務人（即被告）多次變更設計，致多次增、減工程施工。
      期間債務人雖有給付部分工程款，但至97年10月20日債務
      人於已完工之工程標的物上開始營業之時，尚有追加工程
      款計958453元未依約支付（附件三，債權人高陞公司所列
      之工程款簡表第9項延遲金部分）」，有民事聲請支付命
      令狀及附件三文件在卷可參（見同上司促卷第1頁背面、
      第15頁），經核該聲請支付命令狀之附件三與本件附件八
      工程款明細實係相同文件，而原告於聲請支付命令時亦自
      承該附件三即附件八工程款明細係「債權人高陞公司所列
      之工程款簡表」，足見被告辯稱附件八明細表金額業經兩
      造會算無訛乙節，堪信為實，原告高陞公司臨訟始稱兩造
      並未會算、不同意附件八所列金額云云，委無足取。
  ４、準此，被告既依兩造間會算結果，按附件八明細表內容分
      別支付原告高陞公司工程餘款43萬854元、保固尾款70萬
      7036元，原告高陞公司亦不爭執確有收到上開工程款，足
      見被告並未積欠原告高陞公司任何款項，自非無疑，原告
      高陞公司今再請求被告給付工程款95萬8453元，顯無理由
      。
（二）原告乙○○部分：
      原告乙○○主張已依系爭設計合約約定而為設計，然被告
      僅支付設計費25萬元，至於3萬4000元係償還原告乙○○
      代墊之畫框、飾品費用，並非設計費，是被告尚欠原告乙○○剩餘設計款25萬元未付等語；被告雖不爭執原告乙○○有提出附件九、附件十（手畫草稿除外）之圖說（見本
      院卷第49頁背面），惟辯稱系爭設計合約第3條其他圖說
      原告乙○○皆未完成，而被告已給付設計費25萬元、1萬
      1300元，共計26萬1300元，自無給付其餘報酬之義務等語
      。經查：
  １、按系爭設計合約第3條約定：「乙方（即原告乙○○）接
      受委託後應隨即進行現場勘測，並根據甲方（即被告）提
      供之資料辦理下列事項：1.擬定草圖：平面配置及設計草
      案。2.繪製正式施工圖。（包括機電圖、冷氣線路圖等）
      3.與各項專業廠商洽談工程之一切問題。4.供給工程上需
      要之詳圖。5.監工並解釋工程上一切疑問」，第5條則約
      定：「付款方式：1.簽約款為總價款之30％，15萬元。2.
      設計圖完稿為總價款之20％，10萬元。3.工程完工為總價
      款之20％，10萬元。4.傢俱、飾品完成為總價款之30％，
      15萬元」，有系爭設計合約附卷（見本院卷第52頁）。被
      告固以原告乙○○未依合約第3條約定內容提出其他正式
      施工圖（包含機電圖、冷氣路線圖）、工程上需要之詳圖
      ，辯稱並無給付原告乙○○剩餘報酬之義務云云。然經核
      兩造所不爭執原告乙○○繪製之附件九、附件十圖說（見
      同上審建卷第52至135頁），其內確已詳列裝潢現場應有
      之配置及比例，被告雖辯稱未見過附件十手繪之冷氣配置
      圖云云（見本院卷第49頁背面），然由系爭設計合約約定
      內容觀之，原告乙○○之工作內容尚包括「與各項專業廠
      商洽談工程之一切問題」、「供給工程上需要之詳圖」、
      「監工並解釋工程上一切疑問」等，顯在於提供圖說以利
      工程單位按圖索驥進行施工，至於圖說名稱僅係例示約定
      ，易言之，各項工程圖之確切名稱、內容為何，是否須皆
      與合約第3條所定名稱、內容一致，在非所問，遑論需於
      事前交被告審核。再查，依系爭設計合約第5條約定，被
      告於設計圖完稿時，連同簽約款即應給付原告乙○○25萬
      元，被告亦已依約給付上開款項，足見原告乙○○業已完
      成設計圖無疑，且被告亦不爭執系爭工程已完工，傢俱、
      飾品亦皆完成等語（見本院卷第49頁背面），依常情言，
      若事前無工程所必要之圖說，設計師如何在場指揮、監督
      施工人員按尺寸、比例進行裝潢，足見原告乙○○確已完
      成其所承攬之工作項目，被告依系爭設計合約第5條關於
      付款方式之約定，自有給付全部設計報酬之義務，是以被
      告辯稱原告乙○○工作尚未完成，被告要無給付其餘報酬
      義務云云，委無足取。
  ２、按當事人主張有利於己之事實者，就其事實有舉證之責任
      ，民事訴訟法第277條前段定有明文，已如前述。本件兩造
      皆不爭執被告業已給付原告乙○○設計費25萬元，至被告
      雖另支付原告乙○○3萬4000元，惟原告主張該3萬4000元
      皆係被告償還原告乙○○代墊畫框、飾品等費用，並非系
      爭設計費云云，被告則辯稱除其中2萬2700元確係清償原
      告支付之代墊款外，其餘1萬1300元皆係設計費云云（見
      本院卷第49頁背面），是原告乙○○就領得之1萬1300元
      並非設計費，而係被告返還其他代墊款之利己事實，依舉
      證責任分配原則，自負有證明之責。然查，原告於本院中
      自承此部分費用支出並無證據可資為證（見本院卷第49頁
      背面），是尚難僅憑原告乙○○片面主張，即認被告支付
      之1萬1300元要與設計費無關。準此，被告依系爭設計合
      約本應支付原告乙○○設計費50萬元，扣除業已給付之設
      計費25萬元、1萬1300元，尚餘23萬8700元未付，原告乙○○依約請求被告給付上開報酬23萬8700元，核屬有據，
      逾此部分所為請求，則無理由。
  ３、再按給付有確定期限者，債務人自期限屆滿時起，負遲延
      責任；報酬應於工作交付時給付之，無須交付者，應於工
      作完成時給付之，民法第229條第1項、第505條第1項分別
      定有明文。兩造皆不爭執系爭工程業已完工，且系爭工程
      工地所在之餐廳於97年10月20日即開始試賣，已如前述，
      足見原告乙○○之設計工程早於系爭工程工地交付予被告
      經營前已完成，易言之，被告自97年10月20日前即負有給
      付報酬之義務，迄今仍未給付剩餘報酬23萬8700元予原告
      乙○○，自斯時起自負有遲延責任甚明，原告依上開規定
      請求加付自97年10月20日起至清償日止，按年息5％計算
      之遲延利息，核屬有理。
五、綜上所述，被告依其與原告高陞公司間關於系爭工程款會算
    結果，業已給付剩餘工程款43萬854元、70萬7036元而無積
    欠，原告高陞公司請求被告另給付95萬8453元，及自97年10
    月20日起至清償日止，按年息5％計算之利息，為無理由。
    又原告乙○○已依系爭設計合約完成工作內容，被告迄今僅
    給付設計費26萬1300元，尚欠23萬8700元未付，原告乙○○
    請求被告給付23萬8700元及自97年10月20日起至清償日止，
    按年息5％計算之利息，為有理由，應予准許，逾此範圍之
    請求，為無理由，應予駁回。
六、本判決第一項命被告給付之金額，未逾50萬元，爰依民事訴
    訟法第389條第1項第5款規定，依職權宣告假執行。惟被告
    亦陳明願供擔保請准免為假執行之宣告，亦無不合，爰酌定
    相當之擔保金額宣告免為假執行。至原告敗訴部分，其訴既
    經駁回，其假執行之聲請即失所附麗，併予駁回。
七、本案事證已明，兩造其餘攻擊防禦方法及舉證，核與判決結
    果無影響，爰不再一一論列，附此指明。
八、據上論結，本件原告之訴一部有理由，一部無理由，依民事
    訴訟法第79條、第85條第1項、第389條第1項第5款、第392
    條第2項，判決如主文。
中    華    民    國    98    年    12    月    31   日
                  民事第三庭    法  官  孫正華
以上正本係照原本作成。
如對本判決上訴，須於判決送達後20日內向本院提出上訴狀。
中    華    民    國    98    年    12    月    31    日
                                書記官  林秀娥

司法院資訊處製作；財團法人民間司法改革基金會備份。
